【裁判字號】    89,台上,5072
【裁判日期】    890824
【裁判案由】    貪污治罪條例
【裁判全文】
最高法院刑事判決                              八十九年度台上字第五○七二號
    上  訴  人  甲○○
右上訴人因貪污治罪條例案件，不服台灣高等法院中華民國八十九年四月二十六日第
二審更審判決（八十九年度上更(二)字第五六號，起訴案號：台灣桃園地方法院檢察署
八十四年度偵字第一一七○七號），提起上訴，本院判決如左：
    主  文
原判決撤銷，發回台灣高等法院。
    理  由
本件原判決認定上訴人甲○○自民國八十二年十一月二十六日起，擔任桃園縣龍潭鄉
鄉公所民政課課員，為依據法令從事公務之人員；八十三年六月間負責主辦該鄉第十
五屆鄉民代表選務工作，同年月十八日收受民政課職員廖文秀轉交部分候選人繳交每
人各新台幣（下同）一萬元之參選保證金共計十二萬元後，明知上開金錢係其職務上
持有之非公用私有財物，依規定須於二日內交由主計人員解繳國庫，俟選舉結束後，
再將上款返還參選人（惟參選人得票數如有未達該選舉區應選出名額除該選舉區選舉
人總數所得商數百分之十者，則上開保證金即不予發還）；詎竟意圖為自己不法之所
有，不依規定將上款繳交該鄉公所主計人員解繳公庫，將之據為己有，迄至八十三年
八月二日因有多名參選龍潭鄉該屆鄉民代表者至龍潭鄉公所欲辦理退款手續，經承辦
出納之佐理員曾國富等人核對發現與公庫內存有之參選保證金數目短缺十二萬元，因
而發現上情，甲○○乃於八十三年八月十八日自家中攜帶十二萬元予龍潭鄉鄉公所，
繳付公庫而返還各繳款之人等情。因而維持第一審論處上訴人依據法令從事公務之人
員侵占職務上持有之非公用私有財物罪刑之判決，駁回上訴人此部分在第二審之上訴
。固非毫無見地。
惟查：(一)、有罪之判決書，應記載認定犯罪事實所憑之證據及其認定之理由，刑事訴
訟法第三百十條第一款定有明文；而認定事實所憑之證據，須確實存在，就該卷宗內
不難考見者，始克當之，倘判決書內所記載之證據，與卷內筆錄或證物之內容不相適
合，則其判決之根據，實際上並不存在，自屬採證違法。原判決於理由三認定「上開
鄉民代表選舉結束後，龍潭鄉公所於八十三年八月二日因候選人欲領取保證金時即已
發現短少保證金十二萬元，並通知上訴人」等情，已據證人呂興隆在第一審證述甚詳
（見第一審卷第二十六頁），然證人呂興隆於第一審審理中係證稱：「（問此事如何
發現？）當時規定二個禮拜內要退回保證金（是當選公布後），本來是由被告辦的，
因為被告身體不舒服由我代辦，我就通知主計發還，主計跟我說錢不夠，我就問被告
，被告也承認，他說他忘了」（見第一審卷第二六頁正、背面），並未證述鄉公所發
現短少保證金之日期，原判決所記載之證據，顯與卷內上開證人供述之筆錄不符，自
屬採證違法。此部分違誤本院第一次判決發回意旨已予指明，原審仍未確實依據卷證
資料審究認定明白，徒為同前之推斷，其違誤依然存在。(二)、按審理事實之法院對於
被告有利及不利之證據，應一律注意，詳為調查，綜合全案證據資料，本於經驗法則
以定其取捨，並將取捨證據及得心證之理由於判決內詳為說明。故證據雖已調查，而
尚有其他必要部分並未調查，仍難遽為被告有利或不利之認定。上訴人自始否認有侵
占鄉代參選保證金之犯行，辯稱其發現保證金忘記繳庫之當日即將之繳還云云；原判
決係以「被告既已知悉上情，苟未挪用上款，仍放在其家中，為何不立即將之攜返鄉
公所，以便讓承辦人及早發還繳款人，乃遲至同年月十八日始將該款繳回，諉無挪用
上款，誠非可採」，亦即以發現短少保證金之時與上訴人繳還之日相距十六日，資為
形成上訴人侵占該款項之心證理由。惟原判決所認定發現短少保證金之日期，其採證
違法，已如前述，且卷查證人曾國富於八十五年八月二十八日第一審訊問時證稱：「
我通常代收款都會核對原來繳款書與發出之之金額是否相符，結果發現參選保證金只
有二十萬元，差了十二萬元，當時我發現，就和徐秀英一起去找被告……我有跟被告
講出去的錢數目不對，支票不能發，但他卻沒有任何表示，那天實際日期我記不得，
結果第二天他就用繳款書去公庫繳十二萬元，我是看了繳款書，才把錢發出去」等語
（見第一審卷第一九三頁背面），上訴人當庭辯稱：「曾國富根本沒跟我提到錢不夠
，是徐秀英跟我講的，我有跟徐秀英講錢放在家裡，當時課長呂興隆他在場，徐秀英
是下午四點五十幾分跟我講的，我就馬上回家拿，後來五、六點拿回來給課長，錢是
課長繳庫的」云云（見第一審卷第一九四頁正面），而證人呂興隆當庭亦證稱：「當
天五點多已經下班，曾國富才來跟我講錢不夠，當時被告已回家……我打他家的電話
打不通，才打到他太太公司，請他太太轉告，後來我晚上回到鄉公所辦公，被告大概
晚上八點拿去我家，是我太太代收的……我沒有打開來看，第二天就交給曾國富」等
語（見第一審卷第一九四頁背面），曾國富當庭亦證稱：「他（指呂興隆）當時是有
交錢給我，我有點……但後來我將錢交還呂興隆。」等語（見第一審卷第一九四頁背
面），依證人呂興隆、曾國富上開之證詞及上訴人之辯解觀之，上訴人係將十二萬元
持交證人呂興隆，而非由其持往鄉公所國庫繳納，原判決事實欄認定係上訴人於八十
三年八月十八日自家中攜帶十二萬元予龍潭鄉鄉公所繳付公庫，亦與事實不符。本件
究竟於何時由何人發現短少保證金？由何人何時告知上訴人短繳保證金？上訴人是否
有當場向徐秀英稱該短少之保證金係放在其家中？上訴人繳回短少保證金之過程如何
？上訴人於收取保證金後，何以未能於下班前及時將之繳入公庫？何以不能於非請假
之日依程序將該款項繳庫？其事後繳回之保證金是否屬於向參選人收取之原物？凡此
攸關上訴人有無侵占上開保證金事實之認定，自有應於審判期日調查之重要證據未予
調查之違背法令。(三)、第一審判決事實欄係認定「迄至八十四年八月二日因有多名參
選龍潭鄉該屆鄉民代表者至龍潭鄉公所欲辦理退款手續，經承辦出納之佐理員曾國富
等人核對發現與公庫內存有之參選保證金數目短缺十二萬元，因而發現上情，甲○○
乃於八十四年八月十八日自家中攜帶十二萬元予龍潭鄉鄉公所，繳付公庫而返還各繳
款之人」，惟原判決事實欄則係認定「迄至八十三年八月二日因有多名參選龍潭鄉該
屆鄉民代表者至龍潭鄉公所欲辦理退款手續，經承辦出納之佐理員曾國富等人核對發
現與公庫內存有之參選保證金數目短缺十二萬元，因而發現上情，甲○○乃於八十三
年八月十八日自家中攜帶十二萬元予龍潭鄉鄉公所，繳付公庫而返還各繳款之人」，
原判決認定之日期顯與第一審判決認定之日期有所差異，原判決未將第一審判決撤銷
，而仍予維持，自難謂合。以上諸端，或為上訴意旨所指摘，或為本院得依職權調查
之事項，應認原判決仍有撤銷發回更審之原因。
據上論結，應依刑事訴訟法第三百九十七條、第四百零一條，判決如主文。
中      華      民      國    八十九    年      八      月    二十四    日
                              最高法院刑事第十庭
                                  審判長法官  曾  有  田
                                        法官  陳  宗  鎮
                                        法官  劉  介  民
                                        法官  孫  增  同
                                        法官  蕭  權  閔
      右正本證明與原本無異
                                              書  記  官
中      華      民      國    八十九    年      八      月    三十一    日


司法院資訊處製作；財團法人民間司法改革基金會備份。
